【裁判字號】    88,簡上,600
【裁判日期】    890317
【裁判案由】    給付貨款
【裁判全文】
臺灣臺北地方法院民事判決  八十八年度簡上字第六○○號
    上  訴  人  翎峰營造有限公司
    法定代理人  丙○○
    訴訟代理人  應明銓律師
                乙○○
    被上訴人    黃鴻基即東山木材行
    訴訟代理人  甲○○
                丁○○
右當事人間請求給付貨款事件，上訴人對於中華民國八十八年七月十九日本院臺北簡
易庭八十八年度北簡字第三０七八號第一審判決提起上訴，本院判決如左：
        主      文
上訴駁回。
第二審訴訟費用由上訴人負擔。
        事      實
甲、上訴人方面：
  一、聲明：
      （一）原判決不利於上訴人之部分廢棄。
      （二）右廢棄部分被上訴人在第一審之訴及假執行之聲請均駁回。
      （三）如受不利之判決時，請准上訴人提供現金或等值之有價證券為擔保，免
            為假執行。
  二、陳述：除與原審判決書所載者相同茲予引用外，補稱：按原審判決認定上訴人
            應給付被上訴人新台幣（下同）參拾陸萬貳仟捌佰壹拾玖元及自民國（
            下同）八十八年二月五日起至清償日止，按年息百分之五計算之利息，
            無非係以：「：：：，查訴外人曾明裕原係被告公司僱用之工地主任：
            ：：八十五年四月十八日曾明裕自被告公司離職後，卻再與被告簽訂工
            程承包契約書，由被告將向台北市政府工務局承包之公園新建工程部分
            轉包予曾明裕承作，但郤任由訴外人曾明裕仍似被告公司工地主任自居
            ，此有原告提出曾明裕名義名片一紙在卷可稽，並以被告公司工地主任
            身分向原告訂貨，況依被告與台北市政府工務局公園路燈管理處所簽工
            程合約書第二十三條第一款約定：被告私將工程轉他人承包：：：台北
            市政府工務局公園路燈管理處得隨時終止或解除合約：：：則被告：：
            ：為避免被台北市政府工務局發現有違約情事，自含容許轉包之人以被
            告公司名義對外交易，否則被告焉須於事後出面替曾明裕解決與原告之
            買賣糾紛，被告既知悉曾明裕以被告公司工地主任身分代理被告與原告
            成立買賣行為，且無任何反對表示，被告自應負授權人責任：：：」為
            其依據，固非無見。惟查：原審判決顯有民事訴訟法第四百六十九條第
            六款「判決不備理由或理由矛盾」及同法第四百六十八條「判決不適用
            法規或適用不當」之違法，為判決當然違背法令！茲析陳如下：
      （一）原審判決有民事訴訟法第四百六十九條第六款「判決不備理由或理由矛
            盾」之違法：
        １、按最高法院七十九年度第一次民事庭會議決議謂：「：：：民事訴訟法
            第四百六十九條第六款規定：判決不備理由或理由矛盾者，其判決當然
            為違背法令。所謂判決不備理由，凡判決末載理由、所載理由不完備或
            不明瞭等情形均屬之。所謂判決理由矛盾，係指判決所載理由前後牴觸
            或判決主文與理由不符之情形而言：：：」。
        ２、訴外人曾明裕固曾任職於土訴人公司，擔任工地主任之職務，然其自八
            十五年四月十八日離職後，即不再屬於上訴人公司之職員。其後，上訴
            人本諸照顧昔日員工之立場，將上訴人向台北市政府工務局公園路燈管
            理處所承包之華山公園新建工程中所須興建之座椅、花架、木椅等工程
            交由訴外人曾明裕承作，並與訴外人曾明裕簽訂工程承包契約書，而此
            時之曾明裕，係與上訴人成立以完成華山公園之座椅、花架、木椅等工
            程為目的之承攬合約，因此，訴外人曾明裕為完成該項承攬工程，所須
            向外訂購木料等事宜，乃屬訴外人曾明裕須自行負責之事項，與上訴人
            無干。惟原審卻僅以被上訴人所提出之曾明裕名片乙紙，即逕行論斷上
            訴人「任由訴外人曾明裕仍以上訴人公司之工地主任自居，並以上訴人
            公司之工地主任身分同被上訴人訂貨」？原審如此之認事用法，實有違
            誤！蓋以現今社會印名片本屬極為容易之事，則單憑乙紙名片，即能證
            明訴外人曾明裕在離開上訴人公司之後，一定對外仍以上訴人公司之工
            地主任自居嗎？即便訴外人曾明裕對外真的仍以上訴人公司之工地主任
            自居好了，亦不能因此證明上訴人就一定知悉此項事實！再則，由於訴
            外人曾明裕曾擔任上訴人公司之工地主任，因此訴外人曾明裕經常會與
            材料廠商有所接觸，則被上訴人在此情況下取得印有訴外人曾明裕為上
            訴人公司之工地主任之名片者，亦非不無可能。是故，倘若被上訴人在
            本件訴訟進行中，為圖對上訴人進行訴訟取得「正當性」以獲得勝訴判
            決，乃將昔日訴外人曾明裕曾交付予被上訴人，其上印有訴外人曾明裕
            為上訴人公司工地主任之「舊名片」提出，以作為「證據」之一，則在
            此情況下，還能如原審所云：上訴人「任由訴外人曾明裕仍以上訴人公
            司之工地主任自居，並以上訴人公司之工地主任身分同被上訴人訂貨」
            嗎？職故，原審單憑乙紙名片，即任意論斷上訴人「任由訴外人曾明裕
            仍以上訴人公司之工地主任自居，並以上訴人公司之工地主任身分同被
            上訴人訂貨」？原審如此之認事用法，顯屬民事訴訟法第四百六十九條
            第六款上段之「判決不備理由」之違法！
        ３、原審尚進一步認為：「：：：被告既知悉曾明裕以被告公司工地主任身
            分代理被告與原告成立買賣行為，且無任何反對表示，被告自應負授權
            人責任：：：」。惟誠如前述，單憑乙紙名片，根本無從證明訴外人曾
            明裕對外仿似上訴人公司之工地主任自居；而事實上，亦無任何證據足
            以證明上訴人知悉訴外人曾明裕對外仿似上訴人公司之工地主任自居。
            是故，在此情況下，上訴人如何能知悉訴外人曾明裕以上訴人公司之工
            地主任身分代理上訴人與被上訴人為買賣行為？上訴人既然無法知悉此
            項事實，又如何為反對之表示？則有關民法第一百六十九條「表見代理
            」之規定，在本件訴訟自無適用餘地，上訴人亦無庸負授權人之責任：
            是故，原審所認定：「上訴人既知悉曾明裕以上訴人公司工地主任身分
            代理上訴人與被上訴人成立買賣行為，且無任何反對表示，上訴人自應
            負授權人責任」之事實，仍未見其說明其如此認定之理由安在，亦屬民
            事訴訟法第四百六十九條第六款上段之「判決不備理由」之違法！
        ４、原審於判決理由中尚指稱：「：：：被告在將工程轉包予曾明裕承作時
            ，為避免被台北市政府工務局發現有違約情事，自會容許轉包之人以被
            告公司名義對外交易，否則被告焉須於事後出面替曾明裕解決與原告間
            之買賣糾紛：：：」。然原審就此部分事實之認定，反益足彰顯其判決
            理由矛盾！何也？蓋：
          (1)依原審如此認定之結果，原審係在一方面認為：上訴人為避免被台北市
            政府工務局發現有違約情事，所以上訴人要出面替曾明裕解決與被上訴
            人間之買賣糾紛，因此，上訴人才要在初始代訴外人曾明裕給付部分貨
            款予上訴人：問題是．假如依此前提推論下來，那麼與被上訴人間存在
            有買賣木材之契約關係者，自應為訴外人曾明裕而非上訴人！是故，在
            本件訴訟中應給付貨款予被上訴人者，自當也是訴外人曾明裕才對，而
            非上訴人呀！惟原審何以在判決理由中又認定：上訴人有給付貨款予被
            上訴人之義務？此不是很矛盾嗎？
          (2)況且，依卷內資料所示，原審所指的上訴人替訴外人曾明裕解決其與被
            上訴人間之所謂「買賣糾紛」，該「買賣糾紛」不就是被上訴人在原審
            起訴向上訴人主張給付貨款之本件系爭訴訟標的之法律關係嗎？如此推
            論下來，則請問：系爭買賣契約在原審之眼中，究竟是存在上訴人與被
            上訴人之間？還是被上訴人與訴外人曾明裕之間？如果原審係認為系爭
            訴訟標的法律關係之買賣契約係存在於上訴人與被上訴人間者，則原審
            所謂的「上訴人出面替訴外人曾明裕解決與被上訴人間之買賣糾紛」，
            又係何指？再則，假如原審係認為上訴人純係為避免被台北市政府工務
            局認定違約，所以才替訴外人曾明裕解決與被上訴人間之買賣糾紛者，
            則原審等於係承認上訴人與訴外人曾明裕簽訂工程轉包合約是事實，則
            照這樣推論下來，同被上訴人訂貨之人自應是訴外人曾明裕而非上訴人
            ，因此，對被上訴人負有給付貨款義務之人自應為訴外人曾明裕而非上
            訴人不而原審為什麼一方面認為上訴人與訴外人曾明裕簽訂工程轉包合
            約是事實，但他方面卻又認為訴外人曾明裕係以上訴人之「表見代理人
            」身分同被上訴人訂貨？畢竟，誠如前揭第壹大段之第二段所陳述的，
            上訴人既然將華山公園有關座椅、花架、木椅等工程轉予訴外人曾明裕
            承作，則有關為了完成華山公園之座椅、花架、木椅等工程所需之材料
            之選購，自應由訴外人曾明裕以其自己之名義為之，訴外人曾明裕又何
            須以代理上訴人之名義同被上訴人選購材料？原審如此之認定事實，反
            倒顯的很突兀：職故，原審判決即有民事訴訟法第四百六十九條第六款
            下段「判決理由矛盾」之違法！
      （二）原審判決有民事訴訟法第四百六十八條「判決不適用法規或適用不當」
            之違法：
        １、按最高法院七十九年度第一次民事庭會議決議謂：「：：：所謂違背法
            令，非以違背成文法為限; 即判．決違背成文法以外之法則，如論理法
            則、經驗法則、證據法則，仍應認：：：判決確定之事實違背法令：：
            ：（三）所謂證據法則，係指法院調查證據認定事實所應遵守之法則而
            言。法院採為認定事實之證據，必須於應證事實有相當之證明力者，始
            足當之。若一種事實得生推定證據之效力者，必須現行法規有所依據，
            亦即以現行法規所明認者為限，不得以單純論理為臆測之根據，而就應
            證事實為推定之判斷：：：」。
        ２、依上訴人於原審提出「勞工保險退保申報表」所示，訴外人曾明裕係於
            八十五年四月十八日離職，而上訴人係於八十六年一月二十八日方與台
            北市政府工務局公園路燈管理處簽訂華山公園之承攬合約，八十六年十
            月二十二日才與訴外人曾明裕簽訂工程轉包合約，如此明顯的事實發生
            之順序，有相關資料足稽：惟原審不查，竟於判決理由之第二項載稱:
            「：：：被告向台北市政府工務局公園路燈管理處承包華山公園新建工
            程，原聘請訴外人曾明裕擔任工地主任，事後曾明裕離開被告公司，被
            告即將該公園所需興建之座椅、花架、木椅等工程交由曾明裕承作，：
            ：：」。原審竟然連如此簡單的事實認定，都認作主張；原審判決實有
            認定事實不依證據之違法，嚴重違反「證據法則」！構成民事訴訟法第
            四百六十八條「判決不適用法規或適用不當」之違法，為判決當然違背
            法令！
  三、證據：援用原審之立證方法，並提出最高法院七十九年度第一次民事庭決議節
            錄、勞工保險退保申報表影本乙件、工程合約影本乙件、最高法院七十
            九年度第一次民事庭決議節錄、工程合約影本乙件等件影本為證。
乙、被上訴人方面：
  一、聲明：駁回上訴。
  二、陳述：除與原審判決書所載者相同茲予引用外，補稱：
      （一）上訴人辯稱原審判決有民事訴訟法第四百六十九條第六款「判決不備理
            由或理由矛盾」之違法，即上訴人仍執陳詞謂：被上訴人無法舉證雙方
            兩造間確有買賣契約關係存在，而訴外人曾明裕早已為離職員工，與其
            公司無涉，故上訴人公司無須給付系爭貨款等語，惟按民法第一百六十
            九條已有明文：「由自己之行為表示以代理權授與他人，或知他人表示
            為其代理人而不為反對之表示者，對於第三人應負授權人之責任」觀之
            ，該規定乃係為保護善意第三人而設，本人如有使第三人信以為其有以
            代理權授與他人之行為，而與該他人交易，即應使本人負授權人之責，
            併有七十年台上字第三五一五號判例可考，故被上訴人基於為善意第三
            人，加上生意之考量，當訴外人曾明裕以乙紙自稱為上訴人公司工地主
            任之名片要求訂貨，一般而言，當然如數接受，不可能還執行所謂身家
            調查才與他人從事生意往來，以社會上一般現實狀況來說，被上訴人絕
            對屬善意第三人，又上訴人辯稱，並未知悉訴外人曾明裕以上訴人工地
            之工地主任自居並以此身分與被上訴人訂購大批木料等語，實屬脫罪之
            詞，因訴外人曾某於一開始同被上訴人訂購貨物時，即要求被上訴人將
            其貨物之發票全數開立上訴人公司之抬頭，並將發票及簽收單一併寄付
            之，另被上訴人於交貨時，由司機潘聰亮運載亦交付於上開公司之工地
            處，況工地處皆應有告示看板客觀上足以明示其確為上訴人承作之工地
            ，而毋所疑，是原審認定上訴人須負表現代理授權人責任，委無疑問，
            倘若果如被上訴人所狡辯一概不知情云云，為何上訴人會接受被上訴人
            所開立之發票，隨後又簽發支票二紙予被上訴人，用以支付積欠被上訴
            人之貨款且書寫抬頭，事後還以此發票向稅捐單位報稅，上揭等述，上
            訴人亦不否認，即屬事實，假若上訴人真不知情，於收到被上訴人所開
            立之發票及簽收單同時，應有察覺事出突然之表現，是否應詢問被上訴
            人為何有此舉動，豈料，上訴人並不為反對之意思表示，反而開立支票
            二紙用以償還積欠被上訴人之貨款，核上訴人該行為，即是其應負授權
            責任之明證，茲就身為善意第三人之被上訴人而言，客觀上確有有十足
            事證故認為訴外人曾明裕以上開公司之工地主任代理兩造間之買賣行為
            ，上訴人知情，且無任何反對表示，故依前揭民法表現代理之規定，上
            訴人明知他人表示為其代理人而不為反對之表示者，對於第三人應負授
            權人之責任。故上訴人未再另舉新證，僅係執陳舊詞，推諉責任，似以
            上訴為手段拖延付款，是般作法，殊值非議。
      （二）又被上訴人第一次向上訴人請款時，上訴人即自行減少部分款項後，簽
            發支票用以給付第一筆款項，惟對於第二筆款項卻拒絕給付，並將其所
            有貨款責任推卸予訴外人曾明裕，上訴人此行為實有自行矛盾之舉，因
            上訴人對款項若真有疑問，於被上訴人請領第一筆款項時，即應提出異
            議，或拒絕給付，卻等到數月後，被上訴人請領第二筆款項時，才對外
            反駁其無給付款項之責任，改稱此給付之責任應屬訴外人曾明裕，如此
            矛盾之說法，叫身為善意第三人之被上訴人如何信服，又上訴人如何能
            自圓其說。
      （三）綜上所述，上訴人確有民法第一百六十九條關於表現代理之負授權人之
            責任。
  三、證據：援用原審之立證方法，聲請訊問證人曾明裕。
        理      由
一、本件被上訴人起訴主張上訴人於民國八十七年五、六月間陸續向被上訴人購買木
    料數批，價款共計新臺幣（下同）四十二萬一千九百十九元，嗣被上訴人八十七
    年六月二十七日期之統一發票，向上訴人請款，上訴人僅簽發，八十七年八月十
    五日期，金額分別為四萬二千四百元及一萬六千六百九十六元（此金額為營業稅
    ），第一商業銀行長春分行為付款人之支票二紙予被上訴人，其他貨款三十六萬
    二千八百十九元，迄未清償，爰請求上訴人給付之及自本件起訴狀繕本送達上訴
    人翌日起至清償日止，按週年利率百分之五計算之利息等語。上訴人否認與被上
    訴人間有前揭買賣關係，以系爭買賣係證人即其前揭工地主任即下包曾明裕向被
    上訴人訂購，與伊無關，上訴人為避免工程拖延才出面簽發支票予被上訴人以解
    決曾明裕之困境，並非承認系爭買賣關係云云，資為抗辯，
二、被上訴人主張證人曾明裕為上訴人之工地主任，其代理上訴人向被上訴人訂購前
    揭木料；縱上訴人未授權證人曾明裕，上訴人亦對於證人曾明裕為要求開立以上
    訴人為買受人之統一發票，並簽發付款支票予被上訴人等以代理權授與證人曾明
    裕之行為，應負授權人之責任等語，上訴人則否認，並辯稱伊未授權證人曾明裕
    採購，亦未為以代理權授與或證人曾明裕為代理人而不為反對之表示之情事，且
    證人曾明裕於八十五年四月十五日已離職，僅為上訴人前揭工程之下包，無代理
    上訴人之權云云。按由自己之行為表示以代理權授與他人，或知他人表示為其代
    理人而不為反對之表示者，對於第三人應負授權人之責任，民法第一百六十九條
    前段定有明文。查：
（一）系爭木料係由證人曾明裕向被上訴人訂購，為兩造所不爭執。
（二）依證人曾明裕證述：「有（在翎峰營造工作），在八十五年任職，八十七年離
      職，擔任工地主任，八十七年七月左右離職。」、「（法官問：是否確是翎峰
      公司工地主任？）是。」、「（法官問：薪資如何算？）每月一萬元。」、「
      我以薪資名義報二十幾萬（年所得）。我實際上『也』是小包，本件工程我有
      當小包，我對公園路燈處是以工地主任身分：：：名片印二張，一張用工程主
      任：：：，另一張是用明裕工程行。」、「（民國）八十五年在基隆市田寮工
      地時，我用工地主任名義給被上訴人。是第一次購料時侯給他的，大約陸陸續
      續有五次，（發票）是開給翎峰公司。」；及上訴人所提出之系爭工程之其支
      出證明單所載之經手人均為證人曾明裕，而會計科目為「材料款」，且廠商不
      同部分有三十一紙；上訴人所提之送料單，其買受人欄為翎峰營造有限公司，
      且證人曾明裕於其上加註「加發票錢多開差額三萬元乘以百分之五等於一千五
      百元」，且上訴人亦據之及八十七年六月一日經證人曾明裕於經手人欄簽名之
      上訴人支出證明單，簽發八十七年八月十五日期之支票連同上訴人之「翎峰營
      造有限公司支付帳款客戶收訖回執聯」交付被上訴人，並經上訴人於該回執聯
      上收款單位簽章上蓋用統一發票章後，交回上訴人處等情，顯見證人曾明裕於
      民國八十七年七月離職前，均係以上訴人工地主任名義向不同供應商購買材料
      ，且為上訴人所認可，否則何以在民國八十五年間向被上訴人購買材料時所遞
      送之名片為上訴人工地主任，而證人曾明裕復要求被上訴人開立以上訴人為買
      受人之統一發票，及為向不同廠商購買材料之前揭支出證明單所載之經手人，
      且上訴人又要求被上訴人於其支付帳款回執聯上簽章。是上訴人自民國八十五
      年間起迄八十七年七月間止，因其任用證人曾明裕為工地主任，且於證人曾明
      裕於向供料廠商訂貨後，收受供料廠商以上訴人為買受人之統一發票，並據以
      簽發支票支付貨款，以及要求被上訴人於上訴人之支付帳款客戶收訖回執聯簽
      簽章，其顯係以自己之行為以代理權授與他人，至為明確。
（三）證人曾明裕於民國八十七年七月間離職，業據其結證在卷，且為上訴人所不爭
      執，而上訴人所提出之給付被上訴人部分材料款，所依據之八十七年六月一日
      支出證明單其經手人為證人曾明裕，亦有該證明單及前揭回執聯在卷可稽，是
      上訴人辯稱證人人曾明裕於八十五年四月十八日業已離職，顯與事實不符。
（四）再者，上訴人復辯稱前揭八十七年八月十五日期之支票係於八十七年七月二十
      二日臺北市政府工務局驗收時，因證人曾明裕不知去向而不得已代墊云云，惟
      證人曾明裕係於民國八十七年七月間始離職，且於八十七年六月一日即以經手
      人身分請款，並經上訴人簽發八十七年八月十五日期支票予上訴人，是該筆款
      項之請款及支付均係證人曾明裕在職期間所為，上訴人所辯顯與事實有悖。
（五）至上訴人所提之勞工保險退保申報表，僅足證明證人曾明裕於八十五年四月十
      八日有退保之情事，況證人曾明裕亦結證證明其於民國八十七年七月間離職，
      是該申報表，不足為證人曾明裕本件工程期間業已離職之證明。
（六）證人曾明裕於民國八十七年七月間離職前，係一方面係上訴人之工地主任，另
      方面又身兼小包商，業據證人曾明裕結證在卷，是證人曾明裕雖亦與上訴人間
      有承攬關係，惟此為其與上訴人間之內部關係，與證人曾明裕以上訴人之工地
      主任向廠商訂購材料究屬二事。
（七）綜言之，證人曾明裕係以上訴人工地主任名義向被上訴人購買材料，且上訴人
      自民國八十五年間起，即為先後收受被上訴人開立以上訴人為買受人之統一發
      票，並以自己名義簽發支票予上訴人等足以第三人相信證人曾明裕係其代理人
      之行為，是上訴人顯以自己之行為表示以代理權授與證人曾明裕，則上訴人應
      就證人曾明裕向被上訴人購料之行為，負授權人之責任，是被上訴人主張上訴
      人應負表見代理之責，足信為真實。
三、被上訴人主張兩造間有系爭買賣關係，上訴人應給付前揭積欠之貨款等語。查上
    訴人對於前揭積欠貨款之金額不爭執，而上訴人對於證人曾明裕向被上訴人購買
    材料之行為，應負授權人之責任，則被上訴人自得本於系爭買賣關係，請求上訴
    人給付該筆積欠貨款，自屬有據。
四、綜上所述，被上訴人主張上訴人應就證人曾明裕負授權人之責任，依系爭買賣關
    係給付價金，足信為真實，上訴人之抗辯為不足採。是被上訴人本於系爭買賣關
    係請求上訴人給付三十六萬二千八百十九元，迄未清償，爰請求上訴人給付之及
    自本件起訴狀繕本送達上訴人翌日即八十八年二月五日起至清償日止，按週年利
    率百分之五計算之利息，為有理由，應予准許。是則原審判決命上訴人如數給付
    ，並依兩造之聲請，分別供爰定相當擔保金額予以宣告得假執行或免為假執行，
    於法並無不合。上訴意旨指摘判決不當，求予廢棄改判，為無理由，應予駁回其
    上訴。另本件不得上訴，業已確定，不生假執行之問題，是上訴人聲請供擔保免
    為假執行，自屬誤會。
五、本件事證已臻明確，兩造其餘攻擊防禦方法及舉證，與本判決結果不生影響，無
    贅述必要，併予敘明。
六、據上論結，本件上訴為無理由，依民事訴訟法第四百三十六條之一第三項、第四
    百四十九條第一項、第七十八條，判決如主文。
中      華      民      國    八十九    年      三      月    十七    日
                                          民事第二庭審判長法官  吳光釗
                                                          法官  吳青蓉
                                                          法官  黃書苑
右為正本係照原本作成
本判決不得上訴。
中      華      民      國    八十九    年      三      月    二十四  日
                                                  法院書記官  林春城


司法院資訊處製作；財團法人民間司法改革基金會備份。
